臺灣嘉義地方法院民事判決
111年度訴字第303號
原      告  簡秋香  
訴訟代理人  黃昱凱律師
            陳振榮律師
被      告  巨信地產顧問股份有限公司

法定代理人  蕭春美  

訴訟代理人  鄭猷耀律師
            吳鎧任律師
            陳廷瑋律師
複代理人    郭俐文律師
上列當事人間分配表異議之訴事件，本院於民國111年8月11日言
詞辯論終結，判決如下：      
    主  文
本院110年度司執字第35898號拍賣抵押物執行事件，於民國111
年3月19日製作，原定於民國111年6月1日實行分配之分配表，其
中次序3被告拍賣抵押物債權所列違約金新台幣2,919,000元、新
台幣1,010,600元，逾新台幣1,279,562元、新台幣443,003元部
分，應予剔除，不得列入分配。
原告其餘之訴駁回。
訴訟費用由被告負擔2分之1，餘由原告負擔。
    事實及理由
一、原告主張：
　㈠緣原告名下坐落嘉義縣○○鎮○○○○段0000地號（重測前地號為
    大埔美段661地號）、權利範圍1728分之79之土地（下稱系
    爭土地），遭被告以本院101年度司拍字第27號拍賣抵押物
    裁定為執行名義而進行拍賣（本院110年度司執字第35898號
    執行事件，下稱系爭執行事件）。嗣被告於拍賣期日主張以
    債權承受系爭土地，本院民事執行處並製作分配表在案。然
    而，系爭土地上之抵押債權所約定按本金計付之違約金乃相
    當於年息36.5％（0.1÷100×365＝36.5％），已然過高，此不僅
    較民法第205條規定限制最高利率年息16％為高，且該違約金
    係逾清償日後按日計算，並無上限，乃隨時間而累積鉅額違
    約金，對原告顯非公平，自應予酌減。本件被告之本金債權
    可得於系爭執行事件中全數受償，復參以目前法定遲延利息
    為年息5％，爰依民法第252條規定，請求本件被告之違約金
    債權應酌減按本金年息5％計算，方屬適當。是分配表次序3
    所載債權原本新臺幣（下同）600,000元之違約金債權於超
    過按年息5％計算之部分即399,863元【600,000×5％×（4865/3
    65）】，債權原本200,000元之違約金債權於超過按年息5％
    計算之部分即138,438元【200,000×5％×（5053/365）】，皆
    應予剔除，不列入分配，亦即，應酌減之違約金數額為3,39
    1,299元。另被告辯稱有向銀行代償云云，然被告代償之前
    並未告知原告，原告對此也不知情，也非兩造協商之結果，
    可能是被告於分配表製作後要用債權人承受之方式，故自行
    決定向銀行清償，與本件原告請求酌減違約金無關。
　㈡並聲明：
　　⒈系爭執行事件於民國111年3月19日製作，原定於111年6月1
      日實行分配之分配表，其中次序3被告拍賣抵押物債權所
      列違約金2,919,000元、1,010,600元，逾399,863元、138
      ,438元部分，應予剔除，不得列入分配。
　　⒉訴訟費用由被告負擔。
二、被告答辯略以：
　㈠本件原告所主張約定違約金計算比例過高之消滅或妨礙被告
    請求之事由，核係在執行名義成立前即已存在，惟原告均未
    主張酌減違約金，且衡酌主張違約金計算比例過高亦非屬消
    滅或妨礙債權人請求之事由，原告自不得以違約金計算比例
    過高為由，提起本件分配表異議之訴。況本件債權僅有違約
    金之約定，核其所列之違約金數額，依一般客觀事實、社會
    經濟狀況及當事人所受損害情形仍非屬過高。甚且，被告另
    有為原告先行清償積欠訴外人台新國際商業銀行股份有限公
    司（下稱台新銀行）共計300,000元之債務，有代償證明書
    可稽，且此代償情事乃兩造協商後之結果，並非未經過原告
    同意而單方代償，之所以代償也是希望執行能有效進行。綜
    上，足徵原告主張酌減違約金等語，要不足採，原告之主張
    應無理由。
　㈡並聲明：
　　⒈原告之訴駁回。
　　⒉訴訟費用由原告負擔。
三、兩造不爭執事項：
    被告持本院101年度司拍字第27號拍賣抵押物裁定為執行名
    義聲請本院以系爭執行事件對原告所有系爭土地進行拍賣。
    嗣被告於111年2月22日以最低拍賣價額4,885,000元承受，
    並聲請以債權額抵繳價金，本院於111年3月19日製作分配表
    ，並定期於111年6月1日實行分配，原告於分配期日前之111
    年5月26就分配表具狀聲明異議，主張原分配表不當，請求
    變更分配表。然本院承辦之司法事務官認為異議不正當，命
    原告於分配期日起10日內，就異議事項提起分配表異議之訴
    ，經原告於111年6月1日分配期日當日提起本訴。
四、兩造爭執事項：　　
　　原告得否提起本件分配表異議之訴？本件違約金是否過高而
    應酌減？
五、本院之判斷：
　㈠原告得提起本件分配表異議之訴：　
　　⑴按異議未終結者，為異議之債權人或債務人，得向執行法
      院對為反對陳述之債權人或債務人提起分配表異議之訴。
      但異議人已依同一事由就有爭執之債權先行提起其他訴訟
      者，毋庸再行起訴，執行法院應依該確定判決實行分配。
      債務人對於有執行名義而參與分配之債權人為異議者，僅
      得以第14條規定之事由，提起分配表異議之訴。強制執行
      法第41條第1、2項定有明文。又執行名義成立後，如有消
      滅或妨礙債權人請求之事由發生，債務人得於強制執行程
      序終結前，向執行法院對債權人提起異議之訴。如以裁判
      為執行名義時，其為異議原因之事實發生在前訴訟言詞辯
      論終結後者，亦得主張之。執行名義無確定判決同一之效
      力者，於執行名義成立前，如有債權不成立或消滅或妨礙
      債權人請求之事由發生，債務人亦得於強制執行程序終結
      前提起異議之訴。復為強制執行法第14條第1、2項所明定
      。
    ⑵被告抗辯：本件原告所主張約定違約金計算比例過高之消
      滅或妨礙被告請求之事由，核係在執行名義成立前即已存
      在，惟原告均未主張酌減違約金，且衡酌主張違約金計算
      比例過高亦非屬消滅或妨礙債權人請求之事由，原告自不
      得以違約金計算比例過高為由，提起本件分配表異議之云
      云。惟查，系爭執行事件之執行名義為本院101年度司拍
      字第27號拍賣抵押物裁定，並無與確定判決同一效力，而
      於執行名義成立前原告與被告之前手約定違約金時，即有
      約定違約金過高而應予以酌減之情形，依上開規定，原告
      自得提起本件分配表異議之訴，被告上開所辯，並無可採
      。
　㈡本件違約金有過高情形而應酌減：　　　　　
　　⑴按當事人得約定債務人於債務不履行時，應支付違約金。
      違約金，除當事人另有訂定外，視為因不履行而生損害之
      賠償總額。其約定如債務人不於適當時期或不依適當方法
      履行債務時，即須支付違約金者，債權人除得請求履行債
      務外，違約金視為因不於適當時期或不依適當方法履行債
      務所生損害之賠償總額。民法第250條定有明文。又所謂
      懲罰性之違約金，必須於契約中明定，如債務人不於適當
      時期或不以適當方法履行債務時，而須支付違約金者，始
      足當之。否則，契約縱有履行期或履行方法之約定，其所
      定違約金，仍應視為賠償總額之預定。再按約定之違約金
      額過高者，法院得減至相當之數額，民法第252條亦規定
      甚明。
　　⑵被告抗辯：本件債權僅有違約金之約定，核其所列之違約
      金數額，依一般客觀事實、社會經濟狀況及當事人所受損
      害情形仍非屬過高。甚且，被告另有為原告先行清償積欠
      訴外人台新銀行共計300,000元之債務，且此代償情事乃
      兩造協商後之結果，並非未經過原告同意而單方代償，之
      所以代償也是希望執行能有效進行，本件不應酌減違約金
      云云。經查：
　　　⒈被告固有為原告先行清償積欠訴外人台新銀行共計300,0
        00元之債務，然原告主張其不知情，被告又未舉證證明
        此代償情事乃兩造協商後之結果，是被告抗辯：經兩造
        協商後，其方代原告清償台新銀行欠款云云，並無可採
        。況縱令被告有為原告清償台新銀行欠款，亦係被告得
        否向原告求償之另一問題，與本件分配表異議之訴無關
        ，無從據為有利被告認定之依據。
　　　⒉兩造就系爭土地所設定之抵押權有違約金之約定，其約
        定為：按每百元每日壹角計付違約金，而未明定如債務
        人即原告不於適當時期或不以適當方法履行債務時，即
        須支付違約金等語，亦未見有何「利息」、「遲延利息
        」之約定，有抵押權設定契約書在執行卷可稽（見系爭
        執行卷證件存置袋），原告與被告之前手既未明訂該違
        約金係屬懲罰性之違約金，則揆諸前開說明，該違約金
        自應視為損害賠償性質之違約金。又依上所述，系爭違
        約金之約定，係以按每百元每日壹角計付，經換算結果
        ，該違約金高達年息36.5％，衡情顯屬過高，是原告主
        張違約金額過高，應予酌減等語，應非無據。惟約定違
        約金是否過高，應依一般客觀事實，社會經濟狀況及當
        事人所受損害情形及債務人如能依約履行時，債權人可
        享受之一切利益為衡量標準。審酌近來金融機構之貸款
        利息不高，惟向金融機構借款仍有諸多不便及限制，本
        件被告為民間業者，兩造並無利息及遲延利息之約定。
        而原告就系爭借款600,000元及200,000元均未清依期，
        現合計尚欠本金800,000元，被告因無法取回借款，無
        法將金錢轉貸他人或作其他投資因此所受損害。且現行
        民法第205規定最高利率為週年16%，及現行民間借款利
        息等等一切情形，認本件違約金應酌減為按年息百分之
        16計算，始為適當，是原告主張違約金應酌減至按年息
        百分之5計算，及被告抗辯本件違約金之金額並未過高
        ，不應酌減云云，均不足採。從而，系爭分配表次序3
        部分，其中本金600,000元自97年10月29日起至111年2
        月22日止共4865日，依年息百分之16計算結果，為1,27
        9,562元（600,000×16％×4865/365＝1,279,562元，元以
        下四捨五入，下同）；其中本金200,000元自97年4月24
        日起至111年2月22日止共5053日，依年息百分之16計算
        結果，為443,003元（200,000×16％×5053/365＝443,003
        元）。
六、綜上所述，原告依強制執行法第41條規定，請求系爭執行事
    件，於111年3月19日製作，原定於111年6月1日實行分配之
    分配表，其中次序3被告拍賣抵押物債權所列違約金2,919,0
    00元、1,010,600元，逾1,279,562元、443,003元部分，應
    予剔除，不得列入分配部分，為有理由，應予准許。逾此範
    圍之請求，為無理由，應予駁回。
七、本件事證已臻明確，兩造其餘攻擊防禦方法，經審核結果，
    均不足以影響判決結果，爰不一一論述，附此敘明。
八、訴訟費用負擔之依據：民事訴訟法第79條。　　
中　　華　　民　　國　　111 　年　　8 　　月　　25　　日
                          民一庭法　官　黃茂宏   
以上正本係照原本作成。
如對本判決上訴須於判決送達後20日內向本院提出上訴狀。 
如委任律師提起上訴者，應一併繳納上訴審裁判費。 
中　　華　　民　　國　　111 　年　　8 　　月　　25　　日
                                書記官　官佳慧